【裁判字號】    97,婚,543
【裁判日期】    970702
【裁判案由】    確認婚姻成立
【裁判全文】
臺灣板橋地方法院民事判決               97年度婚字第543號
原      告  甲○○
被      告  乙○○
上列當事人間請求確認婚姻關係存在事件，本院於中華民國97年
7 月2日言詞辯論終結，判決如下：
    主    文
確認原告與被告之婚姻關係存在。
訴訟費用新台幣參仟元由被告負擔。
    事實及理由
一、原告主張：被告係印尼國籍人，前經仲介之介紹前來原告家
    擔任看護工作，負責照顧生病的原告父親，兩造朝夕相處下
    ，漸生感情，被告因此自原告受孕，被告於懷孕期間，兩造
    為使子女出生後有正常家庭，遂於民國96年3 月3 日，利用
    原告的三峽鎮添福里鄉下家門前擺設婚宴，宴請親友並舉行
    公開的結婚儀式，因原告家是鄉下，大門常開，外人均可見
    到屋內大廳的活動情形，兩造在大廳舉行戴婚戒的結婚儀式
    ，並在門口前擺桌宴客，完成公開的結婚儀式要件，嗣被告
    於96年10月25日生下女兒鍾美玲。兩造為辦理結婚及女兒的
    出生登記，前向印尼政府請領被告的單身證明，印尼政府已
    出具證明書證明被告「未曾結婚」，惟我國駐印尼代表處不
    願加以認證，經原告向我國政府陳情，我國駐印尼代表處遂
    同意認證但在上面附註「本證明僅供辦理子女入籍登記，倘
    作它用則逕予註銷」字樣，因此原告雖完成女兒鍾美玲的出
    生戶籍登記，但因該證明上面有該附註字樣，致戶政單位拒
    絕為兩造辦理結婚登記。原告為使女兒鍾美玲能有父母的家
    庭照顧，使女兒享有身心健全發展，因此起訴請求確認兩造
    婚姻關係存在等語。並聲明：確認原告與被告之婚姻關係存
    在。
二、被告方面：同意原告的請求主張，被告在原告家擔任看護工
    作，因此與原告發生感情並懷孕，兩造遂在原告家門口舉行
    結婚儀式並宴請親友，後來亦生下女兒鍾美玲。並聲明：同
    意原告的請求。
三、原告主張兩造於96年3 月3 日在原告的鄉下家門前舉行公開
    的結婚儀式並宴客，且被告已取得印尼政府出具的「未曾結
    婚」證明，兩造婚姻關係有效存在之情，業據原告提出與其
    主張相符之公開結婚儀式照片6 張（被告身著新娘禮服並化
    妝打扮，原告身著西裝，在打開大門的大廳前舉行戴婚戒儀
    式，兩造及親友在門口舉行婚宴，原告的母親在頭髮上別有
    紅花，全家在門口前合照、兩造及親友在門口前的婚宴一起
    用餐等）、兩造的結婚證書影本1 份、印尼東楠邦縣政府宗
    教事務署出具之被告「未曾結婚」的證明書影本1 份（其上
    經我國註印尼代表處認證並附記：「本證明僅供辦理子女入
    籍登記，倘作它用則逕予註銷」字樣）暨中文翻譯文1 份為
    證。並經原告的姐妹鍾麗如、鍾麗秋到庭證明：兩造確實於
    96 年3月3 日在三峽鎮添福里的鄉下家門口擺桌舉行婚宴儀
    式，因被告當時已從原告受孕，當時參加婚宴儀式及宴客的
    有10餘人，包括父母、姐妹、姐妹的丈夫等親友。被告亦承
    認此事實。綜此調查，堪信原告主張之事實為真正。
四、按涉外民事法律適用法第11條第1 項、第12條規定：「婚姻
    成立之要件，依各該當事人之本國法。但結婚之方式依當事
    人一方之本國法，或依舉行地法者，亦為有效。」、「婚姻
    之效力依夫之本國法，但為外國人妻未喪失中華民國國籍，
    並在中華民國有住所或居所，或外國人為中華民國國民之贅
    夫者，其效力依中華民國法律。」。
    又按修正前民法第982 條規定：「結婚應有公開儀式及二人
    以上之證人」。是以，本國民法修法前關於結婚要件係採「
    儀式婚主義」之立法，只要具備公開之儀式及二人以上之證
    人，婚姻即可成立；故結婚不必訂定書面契約，亦不須辦理
    結婚登記。
五、本件原告係中華民國國民，被告係印尼國人，兩造依我國法
    律規定，於96年3 月3 日間在台灣的原告家門前舉行公開的
    結婚儀式，而印尼政府亦出具被告在印尼未曾結婚的證明書
    ，則兩造之婚姻即屬有效成立，兩造婚姻關係現仍存續中。
    因戶政機關拒絕兩造辦理結婚登記，原告自有訴請法院確認
    之法律上利益，從而，原告提起本件訴訟為有理由，應予准
    許。
六、訴訟費用負擔之依據：民事訴訟法第78條。
中    華    民    國    97    年    7     月    2     日
                    家事庭  法  官  黃  惠  瑛
以上正本證明與原本無異。
兩造均當庭捨棄上訴而確定，不得再上訴。
中    華    民    國    97    年    7     月    2     日
                            書記官  王  苑   琦


司法院資訊處製作；財團法人民間司法改革基金會備份。
